臺灣高等法院刑事判決　　　　　　　 100年度交上易字第24號
上　訴　人　臺灣板橋地方法院檢察署檢察官
上　訴　人　陳炎和
即　被　告
選任辯護人　簡榮宗律師
　　　　　　張復鈞律師
上列上訴人等因被告過失致死案件，不服臺灣板橋地方法院99年
度交易字第192 號，中華民國99年10月29日第一審判決（起訴案
號：臺灣板橋地方法院檢察署98年度偵字第28301 號），提起上
訴，本院判決如下：
    主  文
上訴駁回。
    事  實
一、陳炎和於民國98年8 月4 日11時15分許，騎乘車牌號碼為FN
    Z －541 號之重型機車，沿臺北縣三重市○○街47號對面之
    無名路往該路與信義街之交岔路口方向行駛，行至該交岔路
    口欲左轉進入仁義街往高速公路涵洞方向行駛時，本應注意
    車輛行至未設號誌之交岔路口時，支線道車應暫停讓幹線道
    車先行，且左方車應暫停讓右方來車先行，於前行應注意來
    往車輛，且依當時狀況，路面乾燥、無缺陷、無障礙物，視
    距良好，又無不能注意之情事，竟疏未注意，貿然自該交岔
    路口左轉駛入仁義街，適有高祥展騎乘車牌號碼為663 －EF
    Y 號之重型機車沿仁義街往高速公路涵洞方向直行駛來，高
    祥展亦疏未注意行經無號誌交岔路口應減速慢行並注意車前
    狀況，即貿然前進，致閃避不及，遂在信義街47號前之上開
    交岔路口內撞擊陳炎和所騎乘上開機車之右側排氣管，致高
    祥展人車倒地，受有頭部外傷合併顱骨骨折及顱內出血、中
    樞性尿崩症、中樞神經衰竭之傷害，經送馬偕紀念醫院淡水
    分院急救，仍於98年8 月（原判決誤植為3 月，應予更正）
    17 日15 時41分許因病情惡化宣告不治。又陳炎和於肇事後
    未為有偵查權之公務員或機關發覺其為犯嫌前，向到場處理
    之警員廖培志自首其本人駕車肇事致人傷亡之犯行，進而接
    受裁判。
二、案經高祥展之母陳麗紅訴請台灣板橋地方法院檢察署檢察官
    相驗後自動檢舉偵查起訴。
    理  由
壹、程序部分：
  (一)被告陳炎和之辯護人以證人陳麗紅、呂清塗、張振成於警詢
    時之陳述，係屬傳聞證據，無證據能力。查證人陳麗紅、張
    振成、呂清塗於警詢時所製作之筆錄，為被告以外之人於審
    判外之言詞陳述，與其等在偵查、審理中所述情節一致，並
    無特別可信性，無傳聞法則例外之情形，依刑事訴訟法第15
    9 條第1 項之規定，無證據能力。
  (二)刑事訴訟法第159 條之1 第2 項規定「被告以外之人於偵查
    中向檢察官所為之陳述，除顯有不可信之情況者外，得為證
    據。」故被告以外之人，於偵查中向檢察官所為之陳述，原
    則上具有證據能力，必以其於檢察官偵查中所為之陳述，經
    證明有「顯有不可信」之情況者，始應認無證據能力而予以
    排除，不得採為判斷依據。故被告以外之人於偵查中向檢察
    官所為之陳述，依上開規定除顯有不可信之情況者外，得為
    證據，非無證據能力。至於是否「顯有不可信之情況」，應
    依卷證資料，就該被告以外之人於陳述時之外在環境及情況
    ，有無受到外力干擾等，予以綜合觀察審酌，而為判斷之依
    據。證人張振成、呂清塗於檢察官偵查中以證人身分所為之
    陳述，業經依法具結以擔保其真實性，並無顯有不可信之情
    況，且張振成、呂清塗於原審審理時以證人身份到庭具結陳
    述，接受被告之辯護人及檢察官之交互詰問，已為合法調查
    ，渠等於偵查中以證人身份向檢察官所為之陳述，自得為證
    據。
貳、實體部分：
一、訊據被告陳炎和矢口否認有何過失致死之犯行，辯稱：伊當
    時係停在路口觀看左右來車，以約10公里之時速前進到仁義
    街中間黃線，再向右觀看並無來車後，始前行欲左轉進入仁
    義街，突見右方高祥展騎乘之機車，即不及閃避遭撞擊，伊
    無過失云云。惟查證人呂清塗於偵審中證稱：現場仁義街是
    主幹道，為二線道，被告從巷子裡面出來時應該沒有減緩速
    度，被告騎車出巷時沒有注意左右來車就直接騎出巷子等語
    （見98年度相字第1140號相驗卷宗卷二、第72頁，及原審99
    年5 月11日審理筆錄第9 頁）；另證人張振成亦證述：被告
    出巷口時，伊沒有看到被告有觀望動作，且被告從巷子騎出
    來時感覺是同樣的速度騎出來，沒有減速等語（見同上相驗
    卷宗第63頁及原審99年9 月7 日審理筆錄第7 頁）。可見被
    告辯稱有停車左右觀看云云，並不實在。再參以依卷附道路
    交通事故現場圖所示，現場為無號誌之交岔路口，被害人所
    騎乘道路為二線道，被告所騎出之巷子則為單線道，此有道
    路交通事故現場圖、道路交通事故調查報告表（一）、（二
    ）、現場及現場照片數幀附卷可稽，顯見被告所騎道路為支
    線道甚明，且屬左方車無誤，是被告騎乘之左方車在無號誌
    之交岔路口，未減速慢行貿然通過，有支線道車未暫停讓幹
    線道車先行及左方車未讓右方車先行之違規事實，應堪認定
    。而被害人高祥展確係因本件交通事故，受有頭部外傷合併
    顱骨骨折及顱內出血、中樞性尿崩症、中樞神經衰竭之傷害
    ，經送馬偕紀念醫院淡水分院急救，延至98年3 月17日15
    時41分許因病情惡化宣告不治，亦經臺灣板橋地方法院檢察
    署檢察官督同檢驗員相驗無訛，有相驗屍體證明書、檢驗報
    告書、相驗照片及勘驗筆錄、高祥展病歷影本等件在卷可憑
    。按機器腳踏車行駛至交岔路口，其轉彎應依標誌或標線之
    規定行駛，無標誌或標線者，應依第一百零二條及下列規定
    行駛；車輛行至無號誌之交岔路口，支線道車應暫停讓幹線
    道車先行；同為直行車或轉彎車時，左方車應暫停讓右方車
    先行；汽車行駛時，駕駛人應注意車前狀況及兩車併行之間
    隔，並隨時採取必要之安全措施，道路交通安全規則第99
    條第2 項、第102 條第1 項第2 款、第94條第3 項分別定有
    明文。故被告陳炎和、被害人高祥展駕車自應遵守上述規定
    ，且依其等智識能力及當時情形，路面乾燥、無缺陷、無障
    礙物，視距良好，均無不能注意之情事。詎被告陳炎和竟疏
    未注意其為支線道車之左方轉彎車應暫停讓幹線道車之右方
    車先行，即貿然前行，至釀本件車禍，被害人高祥展因而死
    亡，其行為顯有過失，且被告之過失行為與被害人高祥展死
    亡結果間，顯有相當因果關係甚明。參諸本案車禍經送請臺
    灣省臺北縣區車輛行車事故鑑定委員會鑑定結果，其鑑定結
    論亦為「陳炎和駕駛普通重型機車，行經無號誌交岔路口，
    支線道未讓幹線道車先行，為肇書主因，高祥展駕駛普通重
    型機車，行經無號誌交岔路口，未注意車前狀況，為肇事次
    因」，有該委員會99年8 月12日北縣鑑字第0995180703號函
    及鑑定意見書各1 紙可憑；再經本院送覆議結果，仍認為：
    照台北縣區車鑑會之鑑定意見，惟意見文字修改為「一、陳
    炎和駕駛重機車，行交無號誌交岔路口，左方車未暫停讓右
    方車先行，為肇事主因。二、高祥展駕駛重機車，行經無號
    誌交岔路口，未減速慢行且未注意車前狀況，為肇事次因。
    」，復有臺灣省車輛行車事故覆議鑑定委員會100 年3 月28
    日覆議字第1006201144號函在卷可參。雖就被告與被害人違
    反道路交通安全規則之具體內容略有出入，前者強調被告屬
    支線道車，應優先由幹線道車通過；後者則著重在被告左方
    來車，應讓被害人之右方車先行，惟被告為本件車禍肇事主
    因之結論則無二致。而被告行進方向與路段與被害人相較，
    被告確為支線道之左方車無誤。益徵被告駕車行經上開肇事
    地點時，確係疏未注意其為左方車暨前方幹線道是否有其他
    車輛來往通行，即貿然驅車前行左轉以致肇事，並造成被害
    人高祥展死亡。另現場並無高祥展騎車機車之煞車痕，亦可
    徵被害人高祥展於行經無號誌交岔路口亦疏未減速慢行，注
    意車前狀況並隨時隨時採取必要之安全措施，致其所騎乘機
    車因避煞不及而撞擊被告陳炎和所騎乘之機車右側排氣管肇
    禍。被害人高祥展就車禍發生雖與有過失，然並無從解免被
    告刑責。綜上所述，被告前開辯解，顯屬事卸責之詞，要無
    足採。本件事證已臻明確，被告犯行洵堪認定，應依法論科
    。
二、核被告陳炎和所為，係犯刑法第276 條第1 項之罪。至於起
    訴書中原認被告係涉犯刑法第276 條第1 項之過失致死罪嫌
    ，惟原審審理中蒞庭檢察官認被告以資源回收為主要業務，
    駕駛機車為其附隨業務，當庭變更被告涉犯刑法第276 條第
    2 項之業務過失致死罪嫌乙節。按刑法上所謂業務，係指個
    人基於其社會地位繼續反覆所執行之事務，包括主要業務及
    其附隨之準備與輔助事務在內，此項附隨之事務，並非漫無
    限制，必須與其主要業務有直接、密切之關係者，始可包含
    在業務概念中，而認其屬業務之範圍（最高法院著有89年台
    上字第8075號判例意旨可供參照）。查被告於原審供稱：係
    於案發前一年始在過年時收一些學生讀書的簿子、考試卷，
    簿子是孫子的，有時朋友也會給，很少去撿，是太太整理蒐
    集之後才拿去賣；另外一次是小孩子放暑假蒐集到的一些簿
    子、考試卷，大概在八月左右拿去賣，一年不過兩次，二次
    賣資源回收才收幾十塊而已，平常並未從事資源回收業等語
    。揆之上開判例意旨，被告並未經常性以機車為輔助工具從
    事資源回收，駕駛機車顯非被告之附隨業務甚明。公訴人認
    被告係犯同法第276條第2項之業務過失致死罪，容有未洽，
    惟其社會基本事實同一，爰變更起訴法條，附此敘明。又被
    告於肇事後未為有偵查權之公務員或機關發覺其為犯嫌前，
    向警員自首其本人駕車肇事致人傷亡之犯行，進而接受裁判
    等節，業經到場處理之警員即證人廖培志證述在卷（見原審
    99 年10月19日審理筆錄），符合自首要件，爰依刑法第62
    條前段之規定減輕其刑。原審以被告犯罪事證明確，審酌被
    告之素行良好，有本院被告前案紀錄表1份可憑，智識程度
    不高（國小畢業），生活狀況，及被告因本件過失造成被害
    人死亡之無可回復之損害，致被害人家屬之身心承受巨大痛
    苦，並斟酌本件車禍發生時之被告雖屬主要肇事因素，過失
    程度較與有過失之被害人為重，被告肇事後否認犯行之態度
    ，且未與被害人家屬達成和解等一切情狀，援引刑法第276
    條第1項、第62條前段、第41條第1項前段、刑法施行法第1
    條之1第1項、第2項，判處被告有期徒刑6月，並諭知易科罰
    金之折算標準。經核認事用法無誤，量刑亦屬妥適。
三、檢察官上訴意旨：被告自警詢至審理中均自承平時以拾荒為
    業，並以系爭機機車將資源回收物載運至三重市○○街、仁
    義街回收場出售，應為從事業務之人，原審認被告非犯業務
    過失致死罪，容有未洽；本案車禍發生係民眾報案，員警廖
    培志到場時即已發覺肇事雙方當事人，故未製作自首情形調
    查表，原審認被告自首予以減刑，亦有違誤；被告自車禍發
    生後，矢口否認犯行，試圖將全部過失推給已死亡之被害人
    高祥展，尚未與家屬和解，原審量處有期徒刑6 月，似有過
    輕之嫌云云。被告上訴則以：車禍發生前，被告於路口先暫
    停觀看左右無來車，再以時速約10公里之速度前進到仁義街
    中間黃線，再觀看左右無來車，才又前行至車到中央欲左轉
    進入仁義街，因仁義街往高速公路涵洞方向係一微彎道路，
    對被告言有視線死角，被告騎乘機車已經盡相當注意義務而
    無過失可言；臺灣省台北縣區車輛行車事故鑑定委員會之鑑
    定，未記載被害人高祥展機車無煞車痕，顯然鑑定意見不夠
    精確，請再送覆議，以明過失責任比例云云。惟查：(一)依證
    人呂清塗、張振成之證詞，可確定被告於發生車禍之前，並
    無所謂二次觀看左右來車再行通過之事，若被告可以確實停
    車觀看，此車禍或可避免，被告上訴主張其無過失，並非可
    採；(二)經本院送覆議結果，仍認定被告行經無號誌交岔路口
    ，左方車未暫停讓右方車先行，為肇事主因，被自應負過失
    罪責；(三)被告並非經常性從事資源回收，而係於家人或親友
    提供有可回收簿本、紙張之際，始予收集販賣，因路途較遠
    ，方騎乘機車前往，所得僅有數十元不等，可見係偶一為之
    ，與所謂基於社會地位繼續反覆執行事務之「業務」其特質
    不同，非屬從事業務之人，機車之於被告純屬代步之交通工
    具，駕駛機車自非被告之負隨業務，檢察官上訴以被告係從
    事資源回收業務之人，容有誤會；(四)又證人即員警廖培志就
    被告是否自首，期於原審證稱：不太記得當時有無作自首情
    形調查表，但一般是肇事逃逸才會作自首情形調查表；抵達
    現場，看到被告與另外一方，有問被告本件車禍是否他肇事
    ，被告有承認他是騎車肇事的人等語。再經原審提示相驗卷
    後，其證稱：本件沒有製作自首情形調查表，抵達現場時他
    們就是是雙方當事人，被告有承認等語。可證證人廖培志個
    人執業習慣，在肇事逃逸案件一定填載自首情形調查表，其
    他交通事故未必填註，可見本案未製作自首情形調查表不代
    表被告未自首。而機車車禍現場之人，除肇事雙方當事人外
    ，可能有圍觀者、被附載者，員警廖培志抵達現場，見到跌
    坐在地之被告，被告有可能為肇事者、被附載者，廖培志詢
    問被告是否為肇事者時，即在對其主觀懷疑被告是否為肇事
    者一事為確認，尚未發覺何人為犯人。可見員警廖培志於被
    告坦認之前，應尚未發覺被告為肇事者，被告應符合自首要
    件無誤，檢察官認被告不符自首要件，誠屬誤會；(五)至於檢
    察官以被告否認過失，又無賠償，認被告犯後態度不佳，原
    審量刑過輕部分：按刑事訴訟法為保障被告之防禦權，尊重
    其陳述之自由，包括消極不陳述與積極陳述之自由，前者賦
    予保持緘默之權，後者則享有無須違背自己之意思而為陳述
    之權。此外，被告尚得行使辯明權，以辯明犯罪嫌疑，並就
    辯明事項之始末連續陳述；於審判期日調查證據完畢後，更
    得就事實及法律辯論之（第九十五條第二款、第九十六條、
    第二百八十九條第一項參照）。此等基於保障被告防禦權而
    設之陳述自由、辯明及辯解（辯護）權，既係被告依法所享
    有基本訴訟權利之一，法院復有闡明告知之義務。則科刑判
    決時，對刑之量定，固應以被告之責任為基礎，本於比例、
    平等及罪刑相當等原則，並審酌刑法第五十七條所列各款情
    狀為輕重之標準，然其中同條第十款所稱犯罪後之態度，係
    指被告犯罪後，因悔悟而力謀恢復原狀，或與被害人和解，
    賠償損害等情形而言，應不包括被告基於防禦權之行使而自
    由陳述、辯明或辯解（辯護）時之態度。自不得因被告否認
    或抗辯之內容與法院依職權認定之事實有所歧異或相反，即
    予負面評價，逕認其犯罪後之態度不佳，而採為量刑畸重標
    準之一（最高法院97年台上字第6725號判決意旨參照）。故
    被告否認犯行不屬刑法第57條第10款所稱「犯罪後態度」不
    佳，不宜以被告抗辯內容與法院調查結果歧異即予負面評價
    ，即從重量刑。綜上所述，檢察官以原審未依業務過失致死
    論處被告罪刑，又誤認被告自首，量刑顯然過輕指摘原判決
    不當；被告否認犯罪，均無理由。自均應駁回上訴。
據上論斷，應依刑事訴訟法第368條，判決如主文。
本案經檢察官陳大偉到庭執行職務。
中    華    民    國   100    年    7     月    22    日
                  刑事第十庭  審判長法  官  宋  祺
                                    法  官  陳明珠
                                    法  官  林孟宜
以上正本證明與原本無異。
不得上訴。
                                    書記官  王靜怡
中    華    民    國   100    年    7     月    22    日